【裁判字號】    89,訴,1367
【裁判日期】    891227
【裁判案由】    偽造文書等
【裁判全文】
臺灣臺北地方法院刑事判決                        八十九年度訴字第一三六七號
    公  訴  人  臺灣臺北地方法院檢察署檢察官
    被      告  乙○○
右列被告因偽造文書等案件，經檢察官提起公訴（八十九年度偵字第一八四八五號）
，本院判決如左：
    主  文
乙○○意圖為自己不法之所有，而侵占對於業務上所持有之物，處有期徒刑拾月。
    事  實
一、乙○○係東亞保險經紀人股份有限公司（下稱東亞公司）之保險業務經紀人，於
    民國八十八年十二月二日，為富台工程股份有限公司（下稱富台公司）向甲○○
    ○保險股份有限公司（下稱甲○○○公司）代繳團體保險費，乃交付其負責之精
    英國際傳播有限公司（下稱精英公司）所簽發，付款人為第一商業銀行南東路分
    行，面額新台幣（下同）一百八十八萬四千一百六十一元，票載到期日為八十九
    年二月二十八日之支票一紙予甲○○○公司，嗣於同年十二月中旬，持富台公司
    所簽發，付款人為台北銀行南港分行，受款人為甲○○○公司票載發票日為八十
    九年三月三十一日之同面額禁止背書轉讓之支票一紙至甲○○○公司，請求換回
    前以精英公司簽發之前開支票，或由甲○○○公司另行簽發同面額之支票交付乙
    ○○，甲○○○公司以富台公司簽發之支票票載到期日逾越三個月之期限，且該
    精英公司簽發之支票業已入帳，而予拒絕，惟甲○○○公司仍應乙○○之要求在
    富台公司簽發之支票背面蓋章，乙○○竟萌為自己不法所有之意圖，持該富台公
    司簽發之支票至富台公司，以票載發票日過長，甲○○○公司拒收為由，請求富
    台公司將票載發票日更改為同年十二月二十日後，因台北國際商業銀行承辦人員
    疏未注意支票正面禁止轉讓背書之記載，乃於票載發票日提示交換，並將該筆金
    額存入乙○○於台北國際商業銀行帳號為0000000000－0之帳戶內，
    乙○○遂自翌日起將該筆富台公司為支付保險費之一百八十八萬四千一百六十一
    元之金額陸續提領，侵占入己，迨八十九年一月十三日花用殆盡，嗣甲○○○公
    司屆期提示精英公司簽發之上開支票不獲付款，通知富台公司繳交保險費，始悉
    上情。
二、案經甲○○○公司告訴台灣台北地方法院檢察署檢察官偵查起訴。
    理  由
一、訊據被告乙○○固就右揭關於其先持精英公司簽發之支票代富台公司繳交保險費
    ，復持富台公司之支票擬換回原精英公司之支票未果，乃請求富台公司將票載發
    票日更改後，存入其個人帳戶並提示兌現等事實坦承不諱，惟辯稱：因甲○○○
    公司說富台公司的票期過長，不同意將精英公司的票換回來，伊才請甲○○○公
    司在富台公司的支票背面背書存到個人帳戶，後來因為精英公司財務困難才會跳
    票，並無侵占意圖。經查，被告於八十八年十二月二日，為富台公司向甲○○○
    公司代繳團體保險費，乃交付其負責之精英公司所簽發，付款人為第一商業銀行
    南東路分行，面額一百八十八萬四千一百六十一元，票載到期日為八十九年二月
    二十八日之支票一紙予甲○○○公司，嗣於同年十二月中旬，持富台公司所簽發
    ，付款人為台北銀行南港分行，受款人為甲○○○公司票載發票日為八十九年三
    月三十一日之同面額禁止背書轉讓之支票一紙至甲○○○公司，請求換回前以精
    英公司簽發之前開支票，或由甲○○○公司另行簽發同面額之支票交付乙○○，
    甲○○○公司以富台公司簽發之支票票載到期日逾越三個月之期限，且該精英公
    司簽發之支票業已入帳，而予拒絕，惟甲○○○公司仍應乙○○之要求在富台公
    司簽發之支票背面蓋章之事實，業據被告供承不諱，並經證人陳如齡、陳仲琪即
    甲○○○公司承辦富台公司團保人員之證述綦詳（參本院八十九年十二月六日訊
    問筆錄），復有支票影本二紙在卷可稽。又查，被告嗣持該富台公司簽發之支票
    至富台公司，並以票載發票日過長，甲○○○公司拒收為由，請求富台公司將票
    載發票日更改為同年十二月二十日，富台公司更改日期後，仍以甲○○○公司為
    支票受款人，並未塗銷禁止背書轉讓之記載，憑以向甲○○○公司支付保險費之
    情，有證人沈金樹即富台公司副總經理之證述可參（參同日訊問筆錄），核與卷
    附之支票正面影本「禁止背書轉讓」之記載相符。再查，被告持富台公司更改日
    期之支票存入其個人帳戶，因台北國際商業銀行承辦人員疏未注意富台公司簽發
    支票正面所為禁止轉讓背書之記載，僅憑支票背面有甲○○○公司之印章，即於
    票載發票日提示交換，並將該筆金額存入乙○○於台北國際商業銀行帳號為00
    00000000－0之帳戶內，被告遂自翌日起迄八十九年一月十三日止將該
    筆一百八十八萬四千一百六十一元款項陸續提領完畢，有系爭支票、台北國際業
    銀行歷史明細檔查詢單、乙○○開戶資料附卷可查。基此，倘被告無不法所有之
    意圖，何以在明知甲○○○公司業已將精英公司之支票入帳，不再接受富台公司
    之換票，仍請求富台公司更改日期，且在未經富台公司之同意之下，逕將富台公
    司所簽發為支付保險費之支票存入個人之帳戶？復觀諸被告於富台公司支票兌領
    後，不僅未存入精英公司帳戶以避免支票跳票，且自翌日起至八十九年一月十三
    日止，亦即在精英公司簽發之支票票載發票日八十九年二月二十八日前一月餘即
    提領完畢，足徵被告業已易持有之票款為所有並將之花用殆盡，被告所辯無侵占
    故意云云，洵非可信。
二、核被告乙○○所為，係犯刑法第三百三十六條第二項業務侵占罪。其陸續提領花
    用乃屬侵占之接續行為，僅以一行為論。爰審酌被告因先代墊保險費而先交付精
    英公司支票，嗣因富台公司之支票換票不成，心存僥倖而挪用，致罹犯刑章之犯
    罪之動機、目的、手段、犯人之智識程度、犯人與被害人平日之關係、犯罪所生
    之危險或損害、犯罪後之態度良好等一切情狀，判處如主文所示之刑，以示懲儆
    。此外被告雖未曾受有期徒刑以上刑之宣告，有台灣高等法院檢察署刑案紀錄簡
    覆表乙件在卷可稽，惟酌以台北國際商業銀行嗣將支票返還富台公司，富台公司
    憑以交付甲○○○公司支付保險費，台北國際商業銀行另行對被告向本院民事庭
    提起訴訟起求返還該筆款項（八十九年度訴字第四一九五號）之情形以觀，本院
    認對其所宣告之刑，不宜宣告緩刑，附此敘明。
三、另公訴人以被告請求富台公司簽發之上揭支票票載發票日改為八十八年十二月二
    十日後，偽造甲○○○公司之章戳，以此在票背偽造甲○○○公司之背書，存入
    其設在台北國際商業銀行為帳戶內兌現，因認被告另涉有刑法第二百十六條、第
    二百十條偽造私文書罪嫌云云。惟按犯罪事實應依證據認定之，無證據不得推定
    其犯罪事實。又不能證明被告犯罪者，應諭知無罪之判決，刑事訴訟法第一百五
    十四條、第三百零一條第一項分別定有明文。又刑事訴訟上證明之資料，無論其
    為直接證據或間接證據，均須達於通常一般之人均不致於有所懷疑，而得確信其
    為真實之程度，始得據為有罪之認定，若其關於被告是否犯罪之證明未能達此程
    度，而有合理性懷疑之存在，致使無從形成有罪之確信，根據「罪證有疑，利於
    被告」之證據法則，即不得遽為不利被告之認定（最高法院七十六年度台上字第
    四九八六號判例意旨參照）。經查，系爭富台公司簽發之支票背面之「甲○○○
    保險股份有限公司」印文，確因被告之請求，由甲○○○公司職員持該公司之印
    章所加蓋，業據告訴代理人丙○○供述、證人陳如齡證述在卷（參本院八十九年
    十二月六日訊問筆錄），基此，該印文既屬真正，即無偽造文書並進而持以行使
    之可言，自難以行使偽造私文書罪相繩。惟公訴人以此部分與前揭有罪部分有裁
    判上一罪之關係，爰不另為無罪之諭知，併此敘明。
據上論斷，應依刑事訴訟法第二百九十九條第一項前段、刑法第三百三十六條第二項
，罰金罰鍰提高標準條例第一條前段，判決如主文。
中    華    民    國      八十九      年    十二      月      二十七    日
                                      臺灣臺北地方法院刑事第一庭
                                          法  官  李莉苓
右正本證明與原本無異。
如不服本判決，應於判決送達後十日內，向本院提出上訴狀。
                                          書記官  林慧君
中    華    民    國      九十        年    一        月        二      日
刑法第三百三十六條
對於公務上或因公益所持有之物，犯前條第一項之罪者，處一年以上七年以下有期徒
刑，得併科五千元以下罰金。
對於業務上所持有之物，犯前條第一項之罪者，處六月以上五年以下有期徒刑，得併
科三千元以下罰金。
前二項之未遂犯罰之。


司法院資訊處製作；財團法人民間司法改革基金會備份。
